---
title: "Lexis Diagram - Project 1 Demography UnB"
author: "Erick Nasareth"
date: "2025-04-22"
output:
  pdf_document: default
  word_document: default
  html_document:
    df_print: paged
---

# Pacotes necessários

```{r waning=F}
if(!require(pacman)) install.packages("pacman")
pacman::p_load("tidyverse", "readxl", "LexisPlotR", "stringr", "ggthemes")
```

# Carregando tabelas do SIM e do SINASC

```{r}
death <- read.csv("Data/SIM_2000-2023_RS.csv", sep = ";")
birth <- read.csv("Data/sinasc_2000-2023_RS.csv", sep = ";")
```

# Selecionando somente as colunas e linhas que serão utilizadas de cada banco

```{r}
birth <- birth %>%
  select(Ano.do.nascimento, Total)

death <- death %>%
  select(Ano.do.Obito, Total)

death <- death[1:24, ]
```


# Lexis diagram com intervalo

## Criando os grupos delimitando os limites


```{r}

intervalos <- rep(seq(from = as.Date("2000-01-01"), to = as.Date("2024-01-01"), by = "5 year"), each = 5)
intervalos <- intervalos[1:(length(intervalos) - 1)]

birth[,"Intervalos"] <- intervalos
death[,"Intervalos"] <- intervalos


```


```{r}
Nascidos5 <- birth %>%
  select(Total, Intervalos) %>%
  group_by(Intervalos) %>%
  summarise(Nascidos = sum(Total))

Obitos5 <- death %>%
  select(Total, Intervalos) %>%
  group_by(Intervalos) %>%
  summarise(Obitos = sum(Total))

```



## Criando Poligonos

### Delimitando os limites das coordenadas x, y e criando os grupos.

```{r}

coordenadas <- rep(seq(from = as.Date("2000-01-01"), to = as.Date("2024-01-01"), by = "5 year"), each = 4)
coordenadas <- coordenadas[3:length(coordenadas)]
coordenadas <- c(coordenadas, c(rep(as.Date("2024-01-01"), each = 2)))

grupo = as.character(rep(seq(from = as.Date("2000-01-01"), to = as.Date("2024-01-01"), by = "5 year"), each = 4))
coordx = coordenadas
coordy = rep(c(0, 5, 5, 0), length(unique(grupo)))


```


```{r}
polygons <- data.frame(group = grupo,
                       x= coordx,
                       y= coordy
                             )


  
```

## Diagrama de lexis

```{r}

lexis_grid(year_start = 2000, year_end = 2025, age_start = 0, age_end = 10, delta = 5) +
  theme(axis.text.x = element_text(angle = 45, hjust = 1)) +
  geom_polygon(aes(      # Polígonos para 1 a 4 anos     
    x     = polygons$x,
    y     = polygons$y,
    group = polygons$group,
    fill  = polygons$group
  ),
  alpha= 0.3) +
  annotate(
    "text",
    x     = seq(from = as.Date("2003-01-01"), to = as.Date("2025-01-01"), by = "5 year"),
    y     = 3,
    label = Obitos5$Obitos, # Respostas da questão
    size  = 5,
    color = "red"
  )   +
  annotate(              # Anotações nos gráficos
    "text",
    x     = seq(from = as.Date("2002-06-01"), to = as.Date("2025-01-01"), by = "5 year"),
    y     = 0.5,
    label = Nascidos5$Nascidos,     # Respostas da questão
    size  = 5
  ) +
  labs(title = "Nascidos vivos, óbitos em menores de 5 anos quinquenalmente de 2000 a 2023", y = "Idade", x = "Anos por intervalo quinquenal") +
  theme(legend.position = 'none') +
  scale_fill_colorblind()  



```


# Lexis diagram por ano


eixos x, y e grupo do poligono
 x: 4 de cada ano, mas só 2 do primeiro e 2 do ultimo
 y: 0, 5, 5, 0
 grupo: 4 vezes cada um dos anos utilizados
 
criar gráfico


## Ajustes das variaveis que serao reutilizadas

```{r}

birth <- birth %>%
  select(Ano.do.nascimento, Total)

death <- death %>%
  select(Ano.do.Obito, Total)

```


## Poligonos

```{r}

# A ideia do poligono com coordenadas (x, y), é que forme um retangulo começando com o x parado duas vezes na mesma coordenada enquanto o y sobe da primeira idade observada até a ultima, nesse caso de 0-5, depois o y mantem enquanto o x movimenta do primeiro dia do ano até o ultimo depois o y desce para completar o retangulo. :)

coordx <- rep(seq(from = as.Date("2000-01-01"), to = as.Date("2024-01-01"), by = "year"), each = 4)

# Sempre elimino os 2 primeiro e os dois últimos anos, porque utilizo 2 anos para completar o final do retângulo do ano anterior e 2 anos para começar o próximo, como não tem retângulo anterior para o primeiro ano registrado e próximo retângulo para o último, então não preciso desses anos.

coordx <- coordx[3:(length(coordx)-2)]

grupo <- as.character(
  rep( seq(from = as.Date("2000-01-01"), to = as.Date("2023-01-01"), by = "year") ,each = 4)
)

coordy <- rep(c(0, 5, 5, 0)  , length(unique(grupo)))

```


```{r}
poligono <- data.frame(
  x = coordx,
  y = coordy,
  group = grupo
  
)
```

## Diagrama de Lexis por ano

```{r}
lexis_grid(year_start = 2000, year_end = 2024, age_start = 0, age_end = 6) +
  theme(axis.text.x = element_text(angle = 45, hjust = 1)) +
  geom_polygon(aes(      # Polígonos para 1 a 4 anos     
    x     = poligono$x,
    y     = poligono$y,
    group = poligono$group,
    fill  = poligono$group
  ),
  alpha= 0.2) +
  annotate(
    "text",
    x     = seq(from = as.Date("2000-06-01"), to = as.Date("2023-06-01"), by = "year"),
    y     = 3,
    label = death$Total,
    angle = 90,
    size  = 3,
    color = "red"
  )   +
  annotate(              # Anotações nos gráficos
    "text",
    x     = seq(from = as.Date("2000-06-01"), to = as.Date("2023-06-01"), by = "year"),
    y     = 0.5,
    angle = 90,
    label = birth$Total,
    size  = 3
  ) +
  labs(title = "Nascidos vivos, óbitos em menores de 5 anos por ano de 2000 a 2023", y = "Idade", x = "Ano") +
  theme(legend.position = 'none')  
```


# tentativa de melhorar o grafico sem intervalos de idade

```{r}
lexis_grid(year_start = 2000, year_end = 2012, age_start = 0, age_end = 6) +
  theme(axis.text.x = element_text(angle = 45, hjust = 1)) +
  geom_polygon(aes(      # Polígonos para 1 a 4 anos     
    x     = poligono$x[1:48],
    y     = poligono$y[1:48],
    group = poligono$group[1:48],
    fill  = poligono$group[1:48]
  ),
  alpha= 0.2) +
  annotate(
    "text",
    x     = seq(from = as.Date("2000-06-01"), to = as.Date("2011-06-01"), by = "year"),
    y     = 3,
    label = death$Total[1:12],
    angle = 90,
    size  = 5,
    color = "red"
  )   +
  annotate(              # Anotações nos gráficos
    "text",
    x     = seq(from = as.Date("2000-07-01"), to = as.Date("2011-07-01"), by = "year"),
    y     = 0.1,
    label = birth$Total[1:12],
    size  = 3
  ) +
  labs(title = "Nascidos vivos, óbitos em menores de 5 anos por ano de 2000 a 2011", y = "Idade", x = "Ano") +
  theme(legend.position = 'none')  
```



```{r}
lexis_grid(year_start = 2012, year_end = 2024, age_start = 0, age_end = 6) +
  theme(axis.text.x = element_text(angle = 45, hjust = 1)) +
  geom_polygon(aes(      # Polígonos para 1 a 4 anos     
    x     = poligono$x[48:length(poligono$x)],
    y     = poligono$y[48:length(poligono$x)],
    group = poligono$group[48:length(poligono$x)],
    fill  = poligono$group[48:length(poligono$x)]
  ),
  alpha= 0.2) +
  annotate(
    "text",
    x     = seq(from = as.Date("2012-06-01"), to = as.Date("2023-06-01"), by = "year"),
    y     = 3,
    label = death$Total[13:length(death$Total)],
    angle = 90,
    size  = 5,
    color = "red"
  )   +
  annotate(              # Anotações nos gráficos
    "text",
    x     = seq(from = as.Date("2012-07-01"), to = as.Date("2023-07-01"), by = "year"),
    y     = 0.1,
    label = birth$Total[13:length(death$Total)],
    size  = 3
  ) +
  labs(title = "Nascidos vivos, óbitos em menores de 5 anos por ano de 2012 a 20023", y = "Idade", x = "Ano") +
  theme(legend.position = 'none')  
```



